【裁判字號】    90,簡上,54
【裁判日期】    901224
【裁判案由】    侵占
【裁判全文】
臺灣桃園地方法院刑事判決                            九十年度簡上字第五四號
    上  訴  人
    即  被  告  甲○○
右上訴人因侵占案件，不服本院桃園簡易庭民國九十年三月二十九日八十九年度桃簡
字第一六０一號第一審簡易判決（聲請簡易處刑案號：八十九年度偵字第一三二三０
號），提起上訴，本院第二審判決如左：
    主  文
原判決撤銷。
甲○○無罪。
    理  由
一、公訴意旨略以：被告甲○○意圖為自己不法之所有，於民國八十三、四年間，將
    其持有參與聯航交通事業有限公司（下稱聯航公司）營運（俗稱：靠行）之車牌
    號碼ＣＸ─六四九號營業小客車連同該牌照兩面，未經聯航公司之同意，竟將前
    揭由聯航公司向監理機關領取之前開牌照兩面及營業小客車售予乙○○，嗣經聯
    航公司一再催告，並經臺灣臺北地方法院判決，惟迄今仍未返還，因認被告涉犯
    刑法第三百三十六條第二項之業務侵占罪嫌云云。
二、按犯罪事實應依證據認定之，無證據不得推定其犯罪事實。又不能證明被告犯罪
    者，應諭知無罪之判決，刑事訴訟法第一百五十四條、第三百零一條第一項分別
    定有明文。又事實之認定，應憑證據，如未能發現相當證據，或證據不足以證明
    ，自不能以推測或擬制之方法，為裁判基礎，此有最高法院四十年臺上字第八六
    號判例可資參照。
三、公訴人認上訴人即被告甲○○涉右揭罪嫌，無非係以告訴代理人丙○○、丁○○
    之指訴、証人乙○○之証詞及卷附之台灣台北地方法院台北簡易庭八十五年度北
    簡字第八九九九號民事判決一份為憑據。訊據被告甲○○堅決否認有右揭犯行，
    辯稱：伊係於八十三年間跟黃欽明購買車牌號碼ＣＸ─六四九號營業小客車，當
    時黃欽明就車輛及車牌係以個別之價格賣予伊，於八十三、四年間，伊再把該輛
    車及車牌分別以新台幣（下同）二十五萬元、八萬元之價格販售予乙○○，伊有
    將此告知聯航公司之老闆娘丁○○，並要求乙○○逕向聯航公司繳交相關費用，
    伊並沒有侵占之故意等語。經查：（一）汽車運輸業所稱之「靠行」，係指汽車
    所有人為達營業之目的，將汽車所有權移轉於車行，便成為權利人而為管理行為
    之謂，此僅係政府機關為便於車輛行政管理而設立之制度，本件被告辯稱系爭車
    輛及車牌均係其向前手黃欽明所購買，僅為靠行，始將車輛及車牌登記於告訴人
    聯航公司名義之詞，核與告訴代理人丙○○所陳：這輛車子確實是被告自己購買
    的，因靠行才登記聯航公司之名義等語相符，顯見該輛營業小客車之實際所有權
    人確係被告，被告將該輛營業小客車販售予乙○○，僅係處分自己之財產，雖該
    輛營業小客車因靠行而將所有權信託登記於車行名義下，惟被告之行為，僅係違
    反其與告訴人聯航公司間之信託契約約定，尚難認販售營業小客車之行為有該當
    於刑事上之侵占罪，合先敘明。（二）又據告訴代理人丁○○所陳：被告之車輛
    及車牌是被告自行跟黃欽明私下購買，因為當時政府發放的車牌很少，要申請車
    牌很不容易，後來甚至不再發放車牌，所以車牌的所有權雖然都是車行的，但實
    際上車行沒有車牌，只能靠車主以自己不用之車牌由他們私下賣給別人，別人再
    來跟我們車行靠行，在當時都是這樣做的等語相符，核與被告前開車輛及車牌均
    係自行向黃欽明買入之辯詞相符，並據証人乙○○到庭証稱：約八十三年間伊分
    別以二十五萬元、八萬元之價格向被告購買車輛及車牌等語屬實，被告既按照當
    時市場上相沿成襲買賣營業自小客車及車牌之方式買入後再販售予乙○○，則其
    究有無侵占之不法所有主觀犯意，已有疑義；（三）參以証人乙○○証述：伊當
    時向被告購買車輛及車牌時，被告有說這車及車牌係靠行台北市聯航公司的車行
    ，他有要伊繳行費，伊每個月繳二千一百元給被告，由被告轉交給車行，後來被
    告要伊直接到聯航公司辦理過戶，伊有去找丁○○，但她說伊不是她的司機沒辦
    法辦過戶，要伊直接去找被告，因伊找不到被告，所以行費伊就沒有再繳，車牌
    還在伊處等語，顯見被告將車輛賣予証人乙○○時，確有告知証人乙○○該車輛
    係靠行於告訴人聯航公司，而營業車輛之車牌係經主管機關核發准許營業用的，
    據告訴代理人丁○○前開陳述，當時尚未開放營業用個人車牌，故所有營業用之
    車牌均係登記於車行名下，被告與証人乙○○既均係營業小客車之司機，當對此
    有所知悉，被告與証人乙○○均以八萬元之代價向其前手另行購買車牌，並於取
    得車牌後，依約向告訴人公司繳交費用，渠等之用意顯僅係購買該車牌之使用權
    ，而非所有權，該車牌之所有權人猶係告訴人聯航公司，惟按刑法上之侵占罪，
    係以侵占自己持有他人之物為要件，所謂他人之物，乃指有形之動產、不動產而
    言，並不包含無形之權利在內，單純之權利不得為侵占之客體，此有最高法院七
    十一年台上字第二三０四號判例可資參照該車牌之所有權人猶係告訴人聯航公司
    ，証人乙○○既僅取得該車牌之使用權，則被告將該車牌賣予証人乙○○亦僅係
    使用權之買賣，該車牌之所有權人猶係告訴人聯航公司，揆諸前開判例意旨，難
    認該買賣之客體與侵占罪之客體該當，況且被告已與告訴人聯航公司達成和解，
    並由証人乙○○將該車牌交付予告訴人聯航公司收受，此業據告訴代理人丙○○
    陳明在卷，並有收據乙紙在卷足憑，更足徵被告並無不法所有之意圖。此外，復
    查無其他積極證據，足資證明被告確有侵占之犯行，應認不能證明被告之犯罪，
    原審未察，遽為被告有罪之判決，自有可議，被告上訴意旨指摘原判決不當，請
    求撤銷改判，為有理由，自應由本院將原判決撤銷改判，爰依法諭知被告無罪之
    判決。
據上論斷，應依刑事訴訟法第四百五十五條之一第三項、第三百六十九條第一項前段
、第三百六十四條、第三百零一條第一項，判決如主文。
本案經檢察官蔡正雄到庭執行職務
中      華      民      國    九十      年     十二     月    二十四    日
臺灣桃園地方法院刑事第二庭
                                  審判長法  官  王  兆  飛
                                        法  官  李  桂  英
                                        法  官  林  恆  吉
右正本證明與原本無異。
不得上訴。
                                        書記官  邱  仲  騏
中      華      民      國    九十      年     十二     月    三十一   日


司法院資訊處製作；財團法人民間司法改革基金會備份。
